智慧財產及商業法院刑事判決  
110年度刑智上訴字第12號
上  訴  人    
即  被  告  竣得有限公司                               
兼 代表 人  彭建豐                               


共      同
選任辯護人  任秀妍律師
上列上訴人等因違反著作權法案件，不服臺灣臺中地方法院109
年度智訴字第4號，中華民國110年1月19日第一審判決（起訴案
號：臺灣臺中地方檢察署109年度偵續字第25號），提起上訴，
本院判決如下：
　　主  文
上訴駁回。　　
    事實及理由
一、本案經本院審理結果，認第一審以上訴人即被告彭建豐意圖
    銷售而擅自以重製之方法侵害他人之著作財產權，處有期徒
    刑6月，如易科罰金，以新臺幣（下同）1千元折算1日。上
    訴人即被告竣得有限公司（下稱竣得公司）其代表人因執行
    業務，擅自以重製之方法侵害他人之著作財產權，科罰金20
    萬元，其認事用法及量刑均無不當，應予維持，並引用第一
    審判決書記載之事實、證據及理由（如附件）。
二、上訴意旨略以：
　㈠本案書法字帖是提供小學生臨摹用之標準楷書，與電腦中選
    擇標楷體列印之字體相仿，筆法解說文字亦屬書法教材具備
    之基本筆法，不屬於著作權法第5條所稱之著作。
　㈡被告參與臺中市潭子區頭家國民小學（下稱頭家國小）「107
    學年度學生學用品採購案」（下稱本採購案）為價格標，邱
    ○○交付書法字帖示範樣張給范○○，該書法字帖示範樣張是校
    外廠商提供，係散裝且沒有出版者名稱，無從讓人判斷屬享
    有著作權之作品，且校方並未特別要求須另行製作，或告知
    樣張僅供參考，被告依該格式重製即可。本採購案招標公告
    記載之採購性質為「買受、訂製」，竣得公司與頭家國小簽
    署之「107學年度學生學用品採購案契約書」（下稱採購契
    約）載明：重製書法紙內容為「學校特製」、「如附件」，
    且特別以紅色標註：「得標廠商需依學校提供樣張之尺寸、
    規格、紙張磅數製作」，竣得公司認定學校交付之樣張為老
    師自行製作，無著作權爭議，且必須照校方提供之樣張印製
    ，被告依約履行，且依證人范○○及王○○證言可知彭建豐均未
    參與，疑遭陷害。
　㈢被告係經營學校文書用品、美勞作品等製造及販售之廠商，
    每學期學校標案及訂製業務高達數百項，其中書法紙內容至
    少有數十種，本案被告直到民國107年8月29日才確認收到全
    部樣張，9月初就要開學交貨，無法在不到10天的時間內逐
    一檢視訂製內容有無涉及他人著作權。竣得公司共有20多名
    員工，只有10位在新竹上班，其餘分駐其他縣市擔任業務代
    表，各地區業務均由該駐區代表接洽，再與公司內行政人員
    聯繫，彭建豐未插手處理，本案採購總額僅58萬餘元，彭建
    豐不可能特意過問，事發後始釐清採購過程，並無故意或過
    失可言。　　
三、經查：
　㈠本案書法字帖示範樣張屬著作權法保護之著作：
　  本案書法字帖係由告訴人委請案外人施○○編寫乙情，業經施
    ○○、張○○證述明確（臺灣臺中地方檢察署108年度他字第548
    3號案卷，下稱他字卷，第156至157頁；同署109年度偵續字
    第25號案卷，下稱偵續卷，第82頁），其中包含起筆順序、
    運筆弧度和輕重、進筆、收筆方式等書法書寫說明，係作者
    對於要書寫出具有美感之中國字應運用之筆畫結構及運筆技
    巧之教學表達；完整標楷體文字則是作者依個別文字特點，
    運用書體筆法、結構和章法所書寫出富有標楷體美感之示範
    字樣，均含有作者之獨立與創意表達，足以展現一定程度之
    創意及個性，具有原創性，屬於著作權法第5條第1項第1款
    及第4款之語文著作、美術著作。被告雖辯稱與本案書法字
    帖內容與電腦選字及一般教材之基本筆法相仿，然本案書法
    字帖是施○○為國小三至六年級學生書法學習所編寫，並非抄
    襲他人著作，被告所提出上證1至上證6書法字樣（本院卷第
    41至58頁）亦與本案書法字帖呈現之筆法結構有別，益徵本
    案書法字帖具有原創性。被告辯稱本案書法字帖不屬於著作
    權法第5條所稱之著作云云，並不可採。
　㈡依本採購案及採購契約並無應依校方提供書法字帖示範樣張
    重製之約定，校方提供之本案書法字帖樣張係供參考性質：
　⒈本採購案之「公開取得報價單或企劃書公告」記載：「〔財物
    採購性質〕買受，定製」（他字卷第113頁）；採購契約之美
    勞教材規格表就書法單元，供應材料記載為：「⒈學校特製
    規格15格毛邊紙加示範（如附件）……※得標廠商需依學校提
    供樣張之尺寸、規格、紙張磅數製作。⒉學校特製規格15格
    空白毛邊紙……」（他字卷第117至123頁）。是以，本採購案
    及採購契約內容並無明確記載須依校方提供字帖樣張印製。
　⒉依頭家國小108年7月30日頭家小字第1080003288號函說明：
    「本校於辦理旨揭標案時，有關書法紙是否要求內容為『學
    校特製』部分，於本校招標文件基本需求表三、四、五、六
    年級美勞教材書法內容，要求廠商須依本校特製規格格式製
    作。本校於招標文件附件提供該編輯檔案，檔名為13-3附件
    五書法用紙參考範例（80磅書法紙），內容為空白書法表格
    格式，詳如附件一。廠商須依本校特製書法空白表格樣張
    製作，增加示範字帖。本校特製書法空白樣張來源為本校
    教師以文書軟體編輯製作」，並提供採購契約內容及該空白
    樣張影本為證（他字卷第77至89頁）。故採購契約就書法之
    尺寸、規格、紙張磅數，應依照頭家國小提供之樣張，即上
    開函文附件一所示「空白書法表格格式」（他字卷第89頁）
    為製作。
　⒊頭家國小108年11月6日頭家小字第1080004852號函說明：「
    本校於辦理旨揭標案時，得標廠商依合約規定利用本校特製
    書法空白WORD表格樣張製作，增加示範字帖，交付廠商之字
    帖僅供廠商製作時參考使用。本採購案有關廠商權利及責
    任部分，於簽訂之採購契約第15條第2項訂定：廠商履約，
    其有侵害第三人合法權益時，應由廠商負責處理並承擔一切
    法律責任及費用」（臺灣臺中地方檢察署108年度偵字第314
    34號案卷，下稱偵字卷，第29至33頁）。證人賴○○於原審就
    採購契約附件寫到「得標廠商需依學校提供樣張之尺寸、規
    格、紙張磅數製作」之意思，證稱略以：伊提供的目的是伊
    要這樣子的厚度、大小跟這樣的格子，因為毛邊紙的格子數
    目有很多種，磅數是因為之前有過經驗，送來的毛邊紙非常
    薄，根本沒有辦法寫書法，所以需要附上比較厚的磅數，提
    醒廠商伊要這樣厚度等語；就「提供字帖給得標廠商，是否
    請廠商照校方提供字帖內容印製」乙事，證述略以：不是，
    主要是伊要告訴得標廠商伊要寫哪幾個字，格子要長什麼樣
    子。主要是要這些字，伊要練習這幾個國字，完全沒有要他
    （指被告）按照該樣張完全複製（原審卷二第41至43頁；第
    45至46頁）。證人邱○○證述略以：提供樣張給廠商參考，沒
    有要照樣張印，因為在採購網上就有放一個電子檔，是空白
    的格式，廠商要參考製作。字帖有無版權不是招標採購之學
    校端要負責，這是廠商的責任。字帖內容是得標之後，提供
    給廠商參考製作的，提供這些字帖廠商只要有這些字，不一
    定是要根據提供之字帖去印等語（原審卷二第50至51頁、第
    54至55頁）。是依採購契約約定及證人賴○○、邱○○前揭證詞
    ，頭家國小交付本案書法字帖樣張予被告，僅供被告參考使
    用，被告履約時，應依採購契約第15條第2項規定，查明其
    履約之內容是否侵害第三人合法權益。
　⒋本案書法字帖示範樣張內容，除國小三至六年級要書寫的書
    法文字外，尚包括有起筆順序、運筆弧度和輕重、進筆、收
    筆方式的各項詳盡之書法書寫說明，示範字帖最左側則印有
    〔中華民國○年○月○日○年級○班○號姓名○○○〕之文字（他字卷
    外放告證一、告證三資料，偵字卷第35頁及置於第45頁證物
    袋資料），以被告為相關行業及曾得標提供其他學校書法練
    習簿之經驗，應知本案書法字帖示範樣張內容，係他人有著
    作權之書法練習簿內容，並非頭家國小美勞老師自己所書寫
    之書法文字示範。
　⒌基上，本案依前揭本採購案公告及採購契約就書法項目供應
    材料之記載，並無須依校方提供字帖樣張印製之記載，而依
    校方提供本採購案所稱「附件」為空白樣張（他字卷第89頁
    ），並非書法字帖示範樣張。參以被告所辯本案為「價格標
    」所提出之政府採購法第41條及第75條規定（本院卷第163
    頁、第165頁），亦無被告所辯「價格標」均需依招標廠商
    特定規格製作之內容。再佐以證人賴○○、邱○○均證述校方提
    供書法字帖示範樣張係供參考性質，而本案書法字帖示範樣
    張內容明顯係有他人著作權之書法練習簿內容，採購契約第
    15條第2項亦明定被告之履約責任，被告辯稱本採購案為價
    格標，被告依校方提供格式重製即可云云，並不可採。
　㈢被告以上情辯稱彭建豐無侵害告訴人著作財產權之故意或過
    失，並不可採：
　⒈刑法第13條規定：行為人對於構成犯罪之事實，明知並有意
    使其發生者，為故意。行為人對於構成犯罪之事實，預見其
    發生而其發生並不違背其本意者，以故意論。前者為確定故
    意（直接故意），後者為不確定故意（間接故意），惟不論
    「明知」或「預見」，僅係認識程度之差別，不確定故意於
    構成犯罪事實之認識無缺，與確定故意並無不同，進而基此
    認識「使其發生」或「容認其發生（不違背其本意）」（最
    高法院103年度台上字第2320號刑事判決意旨參照）。被告
    彭建豐經營之竣得公司已成立10餘年（偵續卷第47頁），所
    營事業有文教、樂器、育樂用品批發業及零售業（他字卷第
    65頁），曾參與多家學校標案（他字卷第125至139頁，原審
    卷一第99至135頁），營業內容又與著作權息息相關，彭建
    豐就其所批發、零售或印製之商品，可能存有他人著作權乙
    節，應有專業認知及注意義務，參以彭建豐曾與他人有著作
    權爭議涉訟（偵續卷第55至74頁），當知印製他人著作須取
    得合法授權，且於發生多件著作權爭訟後，更應注意審核印
    製他人著作有無合法授權，卻在參與本採購案需印製書法字
    帖時，可預見有著作權授權問題之情況下，未加注意審核，
    任由臺中區業務及行政人員交付印製本案書法字帖示範樣張
    ，容認侵害著作權之犯罪結果發生，依前揭規定及說明，彭
    建豐主觀上當具有不確定故意。
　⒉被告雖以印製時間緊迫且證人范○○及王○○於原審證言，辯稱
    彭建豐未經手過問本採購案之處理，無犯罪故意或過失云云
    。然本採購案於得標後之107年7月10日簽訂採購契約（原審
    卷一第353至478頁），距離9月開學仍有近兩個月時間，就
    履約所需印製之書法字帖內容是否涉及他人著作權乙節，當
    無查證及處理困難，尚難以校方提供參考資料時間接近9月
    開學而脫免本案罪責。又彭建豐為經營竣得公司之負責人，
    對於採購案及採購契約所批發、零售或印製之商品有無合法
    授權本應特別注意，實無由以所有採購案相關事宜委由各地
    區業務及行政人員處理，無須自行處理云云，而推諉卸責。
    且依證人范○○及王○○於原審證言（原審卷二第59至76頁），
    其二人負責之事務或僅為得標後與頭家國小聯絡履約事宜，
    或僅為聯絡印刷廠印製書法練習樣張，均屬本採購案之局部
    性事務工作，證人范○○並證稱取得版權部分不是伊負責等語
    （原審卷二第63頁），自難認本採購案應由該地區業務全責
    處理，而與彭建豐無關，被告所為辯解並不可採。另依證人
    賴○○於原審證詞，案外人遠碩廠商交付之書法字帖樣張是完
    整一套而非散裝，係由老師從中挑選樣張（原審卷二第39頁
    ），被告辯稱書法字帖樣張係散裝且無出版社之記載，疑遭
    陷害云云，純屬臆測，無足採憑。　　
四、綜上所述，被告上訴為無理由，應予駁回。 　　
據上論斷，應依智慧財產案件審理法第1條，刑事訴訟法第368條
、第373條，判決如主文。　　
本案經檢察官李芳瑜提起公訴，檢察官羅雪梅、朱帥俊到庭執行
職務。
中　　華　　民　　國　　110 　年　　12　　月　　8 　　日
　　                      智慧財產第三庭
　　                        審判長法  官　蔡惠如
　　　　　　　　　　　　　　　　　法  官　林惠君
　　　　　　　　　　　　　　　　　法  官　陳端宜
以上正本證明與原本無異。
如不服本判決應於收受送達後20日內向本院提出上訴書狀，其未
敘述上訴理由者，並得於提起上訴後20日內向本院補提理由書（
均須按他造當事人之人數附繕本）「切勿逕送上級法院」。　
中　　華　　民　　國　　110 　年　　12　　月　　8 　　日
　　　　　　　　　　　　　　　    書記官　吳祉瑩
附錄：本案論罪科刑法條全文
著作權法第91條
擅自以重製之方法侵害他人之著作財產權者，處3年以下有期徒
刑、拘役，或科或併科新臺幣75萬元以下罰金。
意圖銷售或出租而擅自以重製之方法侵害他人之著作財產權者，
處6月以上5年以下有期徒刑，得併科新臺幣20萬元以上200萬元
以下罰金。
以重製於光碟之方法犯前項之罪者，處6月以上5年以下有期徒刑
，得併科新臺幣50萬元以上500萬元以下罰金。
著作僅供個人參考或合理使用者，不構成著作權侵害。
著作權法第101條
法人之代表人、法人或自然人之代理人、受雇人或其他從業人員
，因執行業務，犯第91條至第93條、第95條至第96條之1之罪者
，除依各該條規定處罰其行為人外，對該法人或自然人亦科各該
條之罰金。
對前項行為人、法人或自然人之一方告訴或撤回告訴者，其效力
及於他方。